【裁判字號】    97,上易,9
【裁判日期】    971021
【裁判案由】    侵權行為損害賠償
【裁判全文】
臺灣高等法院臺南分院民事判決           97年度上易字第9號
上  訴  人  丙○○
訴訟代理人  黃清濱  律師
被 上 訴人  甲  ○
訴訟代理人  蔡坤旺  律師
複 代 理人  乙○○
上列當事人間請求侵權行為損害賠償事件，上訴人對於中華民國
96年11月13日台灣嘉義地方法院（94年度訴字第47號）第一審判
決提起上訴，本院於97年10月7日言詞辯論終結，判決如下：
    主    文
原判決（除確定部分外）關於命上訴人應給付被上訴人新台幣壹
拾玖萬肆仟肆佰元，及自民國九十四年一月二十日起至清償日止
，按年息百分之五計算之利息部分，及該部分假執行之宣告，暨
訴訟費用之裁判（除確定部分外）均廢棄。
上開廢棄部分，被上訴人在第一審之訴及假執行之聲請均駁回。
第一審（除確定部分外）、及第二審訴訟費用由被上訴人負擔。
    事實及理由
一、被上訴人起訴主張：伊所飼養名為Titan之黃金獵犬（下稱
    系爭犬隻），於93年1月間左後腿因滑倒受傷後僅能以腳趾
    點地，乃於同年2月間至上訴人所經營之中華動物醫院接受
    診斷，上訴人表示該犬有「髖關節形成不良」（Canine Hip
    Dysplasia，下稱CHD），需以「人工關節置換手術」治療。
    上訴人於同年2月17日為該犬進行手術，術後該犬並住院兩
    週，出院後被上訴人發現其左後腳比術前提更高，完全無法
    著地，一個月後情況仍未改善，上訴人表示該犬左後腳無法
    使用係因先前膝關節問題，僅建議被上訴人帶其持續運動復
    健，並未採取任何治療行為，但該犬左後腳仍未見復原，病
    況較治療前更為嚴重，亦無法正常行走。被上訴人於93年7
    月24日將該犬送至名人動物醫院診斷，經訴外人即獸醫師李
    學文檢查，發現該犬無法正常行走係導因於上訴人手術失敗
    ，其所做評估報告指出：術後該犬「持續彎著膝蓋、抬起左
    後腳及肌肉嚴重萎縮…左後腳完全失去負重能力…，左邊髖
    關節運動測試呈現痛及不舒服現象。」，並認為上訴人之醫
    療行為「缺乏術前評估和術前與主人溝通不足，未完全說明
    術後可能之併發症，也沒有提供術後適當的照顧指導」、「
    植入物的大小尺寸不適當」、「手術的程序和技術沒有確實
    執行，我強烈懷疑關節窩被過度磨掉，植入物放置不當」，
    可見導致該犬術後仍無法正常行走，甚至病況較術前嚴重之
    原因，故上訴人醫療行為應有不當。又經美國「人工關節置
    換手術」權威Dr.Olmstead評估表示：植入之人工關節與骨
    水泥已完全脫位，唯一可導致脫位之原因乃「手術過程中將
    內側及背側硬骨磨穿」之故，更可證上訴人醫療行為之不當
    。爰依不完全給付及侵權行為之規定，求為判決：上訴人應
    給付被上訴人新台幣（以下同）723,271元，及自起狀繕本
    送達之翌日起至清償日止，按年息5%計算之利息（原審判命
    上訴人應給付被上訴人194,400元及自94年1月20日起至清償
    日止，按年息百分之5計算之利息，被上訴人對其敗訴部分
    未聲明不服而告確定）。
二、上訴人則以：
  (一)系爭犬隻之損害係因感染，後經治療感染後，系爭犬隻已經
    恢復健康，病情與上訴人之系爭手術行為無因果關係，原審
    係依國立中興大學鑑定報告書認定上訴人之手術磨穿系爭犬
    隻之髖關節內側及背側硬骨。惟上揭鑑定人之鑑定意見僅屬
    其個人之臆測推論，並無任何證據可以佐證，其正確性令人
    質疑，系爭犬隻之髖關節背側硬骨仍存在，否則無法於X光
    片中看到骨樣物質，更不可能產生骨折現象，故上訴人之手
    術並無磨穿系爭犬隻之髖關節背側硬骨。另犬隻髖關節窩為
    一「半圓形凹槽」，為使髖關節窩與關節窩植入物（即人工
    關節窩）能緊密結合，必須在人工骨水泥變硬前，將關節窩
    植入物壓入髖關節窩，若系爭犬隻之髖關節窩已遭上訴人磨
    穿，則人工骨水泥必然大量溢出至髖關節窩的背側緣，然依
    93年2月17日術後X光片，並沒有在髖關節窩的背側緣見到有
    人工骨水泥遺留之現象，是可知上訴人之手術並無磨穿系爭
    犬隻之髖關節背側硬骨。又就國立屏東科技大學獸醫學系杜
    杰憲副教授之鑑定意見，已經說明：「…有骨水泥之出現，
    並不一定能認定該水泥之出現係由關節被磨穿所造成。因個
    人手術之習慣與做法不同，水泥有可能出現在髖關節之內側
    與背側。」因此，本件縱認術後X光片有骨水泥出現之情形
    ，惟並不代表上訴人在手術中有因手術不當而造成髖關節內
    側硬骨穿透之行為。本次屏東科技大學鑑定意見4指出：「
    .. 在此只能針對二月十七日與三月三十一日之X光片作說明
    ，因為角度不同所以有可能造成誤判。」已經說明了原中興
    大學鑑定：「.. 從術後93年3月31日的側照Ｘ光片中，未見
    髖關節背側緣應存在之硬骨，且可見髖關節窩已出現上移等
    情.. 」係有誤判之情形等語，資為抗辯。
三、兩造不爭執事項：
  (一)上訴人診斷被上訴人之系爭犬隻為「髖關節結構不良症及膝
    蓋硬化可能因為被固定過久所致」，經上訴人實施「人工關
    節置換手術」，建議長期復健。
  (二)被上訴人之犬隻在上訴人之診所就診，支付醫療費用共計12
    5,100元。
  (三)系爭犬隻除了去上訴人醫院外還有去豐德、名人動物醫院就
    醫（見本院卷第69頁）。
四、被上訴人主張上訴人對被上訴人所有系爭犬隻有醫療疏失，
    主要論據在於：上訴人手術不當，造成髖關節內側硬骨磨穿
    ，導致骨水泥溢出內側硬骨至骨盆腔內，致骨水泥不足；系
    爭犬隻術後遭感染併發骨髓炎病變，導致系爭犬隻無法正常
    走路等語，茲分述如下：
  (一)本件是否因上訴人之手術而磨穿系爭犬隻之髖關節內側及背
    側硬骨，造成骨水泥溢出？
  1.查本件被上訴人所有之系爭犬隻，係於93年2月17日前往上
    訴人醫院接受診斷結果認已罹患CHD，需以「人工關節置換
    手術」治療。上訴人於同年2月17日為該犬進行手術，術後
    該犬並住院兩週，並經上訴人建議須長期復健，且經上訴人
    拍攝有93年2月17日、同年3月31日之Ｘ光片，有上訴人於原
    審提出之系爭犬隻之病歷資料可據。上開病歷載有病況：於
    （該年）2月11日之檢查：左腳脫臼大腿肌肉萎縮、左腳膝
    關節活動範圍變小和右腳比相差很多；Ｘ光片腹背照：左關
    節脫臼，關節窩變扁平化，股骨頸可見明顯的摩根線、但右
    側輕微；側照：左側股骨頭脫臼，股骨頭上移到關節窩上方
    ，診斷：犬髖關節結構不良症及膝蓋硬化可能因為被固定過
    久所致（見原審卷1第55、60頁）。又同年2月17日手術後Ｘ
    光片評估，腹背照：人工關節窩於正常位置，關節窩內側可
    見到Ｘ光不通透性的骨泥、人工關節骨於骨髓腔內中央骨泥
    寬度為可接受。側照：骨泥環繞人工關節骨和人工關節窩正
    確固定，關節背側方可見骨泥，人工關節骨於骨髓腔內中央
    骨泥寬度可接受，人工關節骨的尖端和股骨後方硬骨接觸（
    見原審卷1第61頁）。又同年3月31日Ｘ光片的評估：腹背照
    ：股骨內側和外側有均質平滑新骨形成，關節窩內側、前緣
    和後緣有不規則狀的新骨形成，關節窩後緣骨泥和人工關節
    處有輕微的Ｘ光通透性的痕跡。側照：關節窩背側緣有新骨
    生成關節窩完好；暫時性診斷：懷疑可能感染或非感染性的
    脫落或是人工關節術後的正常骨頭反應。建議治療：「carp
    rofen＋kylantar＋solaxin＋cyprofloxacin、aa42#、早晚
    口服、21天份、膝蓋復健和以前一樣實行、如果發現有惡化
    或任何問題要和我聯絡、藥物吃完需要複診（見原審卷1第
    63頁、本院卷第144頁圖參照）。並有系爭犬隻照片三幀、
    細菌檢驗報告附卷可稽，為被上訴人所不爭。
  2.嗣經本院囑託國立屏東科技大學鑑定，就有關「93年2月17
    日、3月31日之X光片，可否看到髖關節背側緣之硬骨？」之
    問題，鑑定意見答覆認為：「手邊只有2月17日與3月31日之
    X光片作說明，因為角度不同所以有可能造成誤判。」，有
    該鑑定報告可按（見本院卷第127頁）。亦即無法僅憑93年2
    月17日之X光片，推論出髖關節窩最內側硬骨業已磨穿。此
    有上開93年2月17日之X光片，系爭髖關節醫療手術後之情形
    ，其接合情形與另一邊髖關節之接合情形對稱相當，而無法
    看見髖關節背側緣之硬骨有如何被磨穿之情形在卷可稽（見
    原審卷1第24頁下方相片）。是故遽認「未見系爭犬隻之髖
    關節背側緣之硬骨」、「看到不完整之背緣骨頭」云云確均
    屬猜測之詞。再查上開屏東科技大學鑑定，就下列有關出現
    骨水泥相關問題之「本件第一次鑑定指稱系爭犬隻93年2月1
    7日術後之X光片可見『髖關節背側緣上方出現骨水泥，以及
    腹背照亦可見骨水泥出現在骨盆腔中』。惟依據術後93年2
    月17日以及接續術後同年3月31日、7月24日、11月29日之X
    光片，是否均仍有髖關節背側緣上方出現骨水泥之情形？若
    無，骨水泥會不會被吸收？又縱X光片固有顯示骨水泥，但
    是否能絕對認定骨水泥之出現係由於髖關節內側以及背側緣
    硬骨被磨穿造成？而絕無其他因素造成？」等問題，上開屏
    東科技大學之鑑定意見，認為：「是有骨水泥出現之情形。
    有骨水泥之出現，並不一定能認定該水泥之出現係由關節被
    磨穿造成。因個人手術之習慣與做法不同，水泥有可能出現
    在髖關節之內側與背側」（見本院卷第127頁）。可見系爭
    犬隻手術後，確有骨水泥之存在，可以確定，但其出現溢出
    並非等同係由髖關節被磨穿造成；此並自原審證人張仕杰所
    曾參與手術之另一犬隻名叫「YELLOW」之腳部手術情形觀察
    ，該「YELLOW」犬，於手術時亦有骨水泥之溢出情形，有相
    片附卷可憑，並經證人張仕杰於原審到庭證實無訛，亦有該
    「YELLOW的腳步」一書之第164頁、183頁附卷可按（見原審
    卷1第253頁、卷2第271、272頁），而該手術是成功的，此
    並未因有骨水泥溢出而影響該「YELLOW」犬之術後正常活動
    ，有該證人張仕杰之證詞可按（見同上卷第254頁），可見
    雖骨水泥雖有少部分溢出，並非等同髖關節被磨穿造成。是
    骨水泥一旦滲出，非即必然造成手術失敗之結果，尚難僅憑
    本件術後有骨水泥溢出之情形，即為上訴人不利之認定。況
    於原審送請中興大學之鑑定報告，亦指陳「至於髖關節背側
    緣部分，93年2月17日之側照Ｘ光片，因雙側髖關節出現大
    部分重疊現象，故無法判定當時背側緣是否已出現硬骨磨穿
    現象」。有該國立中興大學95年10月23日興獸字第09520701
    13號函檢附之鑑定報告書在卷可按（見原審卷1第210至213
    頁）。
  3.又就系爭犬隻之93年2月17日手術後骨水泥是否足夠之問題
    ？如依上開中興大學鑑定報告書之鑑定意見，其中第2點之
    第(1)段：亦已認為：「人工骨水泥是否足夠應由當時之主治
    醫師判定。」（見原審卷1第211頁）。即證人張仕杰於原審
    亦到庭證稱：「（如主治醫師計算出是超過的量，如溢出的
    話是否算骨泥不足？）是要看主治醫師算足夠的量。」、「
    （這件手術你認為骨水泥是否足夠？）當初的量是由主治醫
    師認定的問題。」（見同上卷第246頁筆錄）等語。則依上
    訴人所抗辯：「從人工關節製造廠商的手術規則手冊內得知
    ，骨水泥只要在Ｘ光片腹背照和側照各有2mm的空間就已足
    夠，而這個測量應使用原版Ｘ光片才正確，因為電子檔X光
    片可以放大縮小，所以從電子檔來評估是錯誤的評估方式，
    除非影像檔有尺規作對照，且外國的評估也沒有提到此問題
    」，其中所謂骨水泥只要在Ｘ光片腹背照和側照各有2mm的
    空間就已足夠，係指測量「股骨」部分，而非測量「關節窩
    」部分。可見施行手術之犬隻髖關節窩與「關節窩植入物（
    即人工關節窩）」間之骨水泥是否足夠，並非徒依有無骨水
    泥溢出（指中興大學之鑑定書所述方法）判斷。何況前揭中
    興大學鑑定報告書亦認為：「在術後立即的X光片中，由93
    年2月17日之側照可見髖關節背側緣上方出現骨水泥，以及
    腹背照亦可見骨水泥出現在骨盆腔中。由此顯示，當初認定
    灌入之骨水泥是足夠的」（見原審卷1第211頁）。即再依本
    院囑託上開屏東科技大學之鑑定意見，雖就「有關人工關節
    置換術，關於骨水泥之測量主要應係測量何處？又本件依術
    後之X光片顯示，骨水泥是否仍為足夠？」之問題，答覆認
    為：「依骨水泥之密度與骨骼密度相仿，所以無法明確區別
    測量」，有該鑑定報告可按（見本院卷第127頁）。亦不諱
    言無法明確區別暨測量骨水泥是否足夠之問題。而上揭中興
    大學鑑定報告書竟認定「由於已有部分跑出關節腔外，可能
    導致骨水泥的不足。」之情形，已有未洽；且鑑定意見所述
    「可能導致」之情形，已非必然之因果，已如上述，亦不足
    採取為必然造成手術失敗之結果。是被上訴人此部分之主張
    骨水泥一旦滲出，即必然造成手術失敗之結果，亦尚難憑採
    。本件系爭犬隻手術後有骨水泥溢出之情形，難遽採為上訴
    人不利之認定。
  (二)系爭犬隻遭感染併發骨髓炎病變部分：
  1.按當事人主張有利於己之事實者，就其事實有舉證之責任，
    民事訴訟法第277條。又民事訴訟如係由被上訴人主張權利
    者，應先由被上訴人負舉證之責，若被上訴人先不能舉證，
    以證實自己主張之事實為真實，則上訴人就其抗辯事實即令
    不能舉證，或其所舉證據尚有疵累，亦應駁回被上訴人之請
    求；原告於其所主張之起訴原因，不能為相當之證明，而被
    告就其抗辯事實，已有相當之反證者，當然駁回原告之請求
    （最高法院17年上字第917號及20年上字第2466號判例參照
    ）。
  2.查本件被上訴人主張系爭犬隻於93年2月17日手術前有皮膚
    潰爛情形，然上訴人未處理治癒即施予手術，造成系爭犬隻
    術後感染云云。惟查，鑑定人張仕杰已於原審證稱：由本件
    送鑑定的Ｘ光片中，不能看出在93年2月17日手術之前，系
    爭犬隻有皮膚病，由病歷資料亦無法看出，最起碼要有圖片
    等語（見原審卷1第248、249頁）。因此，鑑定人張仕杰既
    證稱無法由病歷及Ｘ光片中看出系爭犬隻於93年2月17日手
    術前是否有皮膚病，則前揭中興大學之鑑定報告雖指出：由
    於人工關節置換手術為深部手術部分，手術當時確定術區為
    乾淨的且已消毒，可防止術中或術後感染情形。若術前術區
    已有皮膚潰爛情形，應決定病因並治癒後，再進行相關手術
    比較適當等語。顯係就一般性及原則性的手術處理原則答覆
    ，則被上訴人之主張上訴人未處理系爭犬隻皮膚潰爛，造成
    手術感染云云，即屬無據。
  3.被上訴人復主張因上訴人手術不當，致系爭犬隻術後遭細菌
    感染併發骨髓炎云云。據證人蔡坤龍於原審證稱：其從93年
    6月24日為系爭犬隻看診，診斷時有懷疑感染，但沒有直接
    證據，其是從Ｘ光片股骨髓腔的骨水泥量明顯不夠，股骨的
    硬骨密度不一樣，看起來有增生現象，在觸壓時狗會疼痛，
    髖關節背緣觸壓會疼痛，且無法伸展至正常角度，幫狗伸展
    左大腿時牠會咬人等跡象懷疑有感染，一直到93年11月29日
    手術後採樣，才確定有感染並做治療等語；又證人李學文於
    原審亦證稱：其從93年7月24日為系爭犬隻看診，病歷沒有
    寫有無感染，門診當時也無法判斷有無感染，因為系爭犬隻
    的腿無法使用，原因很多種，所以我們定93年11月29日做手
    術，取出判斷後才確定有感染等語（見原審卷1第177至180
    頁）。由證人前揭所述可知，系爭犬隻於93年6月24日雖經
    懷疑「疑似」感染，但並未立即施予積極治療，直至相隔五
    個月之後，才於93年11月29日為系爭犬隻進行手術，並確定
    感染骨髓炎。而上訴人自93年2月17日為系爭犬隻施行手術
    日起，迄93年7月24日、及同年11月29日確定系爭犬隻遭感
    染止，期間已相隔5月至九個月，其間之時空差距甚大，系
    爭犬隻之感染，如何確定必然係上訴人所造成？未據被上訴
    人舉證以實其說。況上訴人於93年2月17日術後為系爭犬隻
    做細菌培養結果，並未發現遭細菌感染一節，業據上訴人提
    出細菌檢驗報告一份在卷可參（見原審卷1第55至63頁）。
    縱經原審提示上開細菌檢驗報告後，鑑定人張仕杰亦證稱：
    系爭犬隻有做細菌培養，但沒有發現長細菌等語（見原審卷
    1第248頁），益徵本件並無證據足以認定系爭犬隻的感染原
    因，係肇因於上訴人的手術不當。因此，被上訴人主張因上
    訴人手術不當，致系爭犬隻遭細菌感染併發骨髓炎云云，亦
    無足憑採。
五、綜上所述，被上訴人主張上訴人醫療過失，造成系爭犬隻行
    走功能障礙，依民法第227條、第226條第1項、第256條、第
    184條解除契約並請求損害賠償，上訴人應給付被上訴人194
    ,400 元，及自起訴狀繕本送達翌日起至清償日止，按年息
    百分之5計算之利息，難認有據，不應准許。原審判決除確
    定部分外，未遑詳查，遽認上訴人手術過程及術後治療失敗
    ，而為上訴人此部分敗訴之判決，容有未洽，上訴意旨據此
    指摘原判決此部分不當，求予廢棄改判，為有理由，爰廢棄
    原判決關於命上訴人給付部分，改判如主文第二項所示。
六、本件事證已臻明確，兩造其餘攻擊、防禦方法及舉證，核與
    判決之結果不生影響，毋庸一一論述，附此敘明。
據上論結，本件上訴為有理由，依民事訴訟法第450條、第78條
，判決如主文。
中    華    民    國    97    年    10    月    21    日
                  民事第三庭  審判長法  官  陳光秀
                                    法  官  李文賢
                                    法  官  莊俊華
上為正本係照原本。
不得上訴。
中    華    民    國    97    年    10    月    23    日
                                     書記官  吳銘添


司法院資訊處製作；財團法人民間司法改革基金會備份。
